臺灣臺中地方法院刑事判決
110年度訴字第2128號
公  訴  人  臺灣臺中地方檢察署檢察官
被      告  許粉  


選任辯護人  邱奕賢律師
上列被告因誣告案件，經檢察官提起公訴（110年度偵字第30242
號），本院判決如下：
    主    文
許粉犯誣告罪，處有期徒刑伍月。
    犯罪事實
一、許粉明知其有如附表所示之時間、地點，簽立如附表所示之
    本票（下稱本案本票）交付洪秋美，因不滿洪秋美委託他人
    持本案本票索討債務，竟意圖使人受刑事訴追，基於誣告之
    犯意，於民國110年4月15日下午1時52分許，在臺中市政府
    警察局太平分局坪林派出所，向警察偽稱本案本票（簽名、
    手印）均非其簽立，而提告洪秋美偽造文書之不實事項。嗣
    經臺灣臺中地方檢察署檢察官偵查後，認洪秋美犯罪嫌疑不
    足，以110年度偵字第18255號為不起訴處分確定。
二、案經洪秋美告訴臺灣臺中地方檢察署檢察官偵查起訴。
    理    由
一、被告以外之人於審判外之陳述，雖不符刑事訴訟法第159條
    之1至之4等4條之規定，而經當事人於審判程序同意作為證
    據，法院審酌該言詞陳述或書面陳述作成時之情況，認為適
    當者，亦得為證據；當事人、代理人或辯護人於法院調查證
    據時，知有刑事訴訟法第159條第1項不得為證據之情形，而
    未於言詞辯論終結前聲明異議者，視為有前項之同意，同法
    第159條之5定有明文。查本案以下所引用具傳聞性質之證據
    ，檢察官、被告許粉及其辯護人於本院準備程序中均表示同
    意有證據能力（本院卷第36頁），或迄至本院言詞辯論終結
    前均未聲明異議，本院審酌上開證據資料作成時之情況，並
    無任何違法取證之不適當情形，且對於被告涉案之事實具有
    相當之關聯性，依刑事訴訟法第159條之5之規定，認均具有
    證據能力。又本院下列所引用卷內之非供述證據，並無證據
    證明係公務員違背法定程序所取得，依同法第158條之4反面
    解釋，亦均得為證據，均合先敘明。
二、訊據被告固坦認有於前開時、地對告訴人洪秋美提出偽造本
    案本票之告訴，惟矢口否認有何誣告之犯行，辯稱：我沒有
    開過本票給告訴人，也沒有欠她錢，我只有開過本票給唐淑
    華（被告雖陳稱陳淑華，惟經確認應為唐淑華，下同），所
    以告訴人拿本案本票來跟我要錢我覺得很奇怪，且本案本票
    10多年了，我當時是覺得本票上面的簽名跟指印都不是我的
    ，才會去提告云云（本院卷第33-35頁）。其辯護人並以：
    緣被告與唐淑華（辯護狀書寫陳淑華，惟經確認應為唐淑華
    ，下同）曾有消費借貸關係，因此曾於空白本票上按捺指印
    交付唐淑華，約定定期清償之金額，然並未親自填寫發票人
    、票面金額等必要記載事項在空白本票上，嗣被告已於103
    年7月2日清償款項，並由唐淑華之配偶開立字據作為證明，
    然疏未向其等取回空白本票，惟被告僅曾開立交付空白本票
    予唐淑華，故告訴人持本案本票向被告為付款提示，被告始
    有疑惑，而告訴人與唐淑華為鄰居、互動頻繁，被告合理懷
    疑本案本票係告訴人自唐淑華處取得空白本票後，自行填寫
    發票人姓名及金額，觀諸本票文字字跡或有連比轉折順暢，
    或多有斷筆、頓筆而無相接，可見記載並非同一人所為，況
    本票簽發日距今已逾10年，告訴人方執票提示，被告綜觀前
    揭線索合理懷疑本案本票上之姓名、金額及日期係被告自行
    書寫，尚非無據，是被告主觀上認告訴人自行書寫必要事項
    ，是事出有因，誤認告訴人有上開嫌疑，並非有誣告告訴人
    偽造本票之故意；至被告雖曾於偵查表示本案本票係其所簽
    立，然因被告學歷僅國小畢業，一時接獲通知製作筆錄感到
    緊張，且不知未記載受款人之本票亦可持票追索，實則被告
    真意係表示有開立本票予唐淑華，並非承認誣告等語（本院
    卷第37-45頁），為被告辯護。
三、經查：
㈠、被告有於前開時、地，以本案本票之簽名、手印並非其所為
    等語，對告訴人提出其偽造本案本票之告訴，嗣告訴人經臺
    灣臺中地方檢察署檢察官以罪嫌不足為不起訴處分等節，為
    被告所坦認，核與告訴人於警詢、偵查及本院審理時之證述
    大致相符（偵18255卷第31-34頁、偵30242卷第33-35頁、本
    院卷第65-84頁），並有被告於110年4月15日之警詢筆錄、
    臺中市政府警察局太平分局搜索扣押筆錄、扣押物品目錄表
    、扣押物品收據、本案本票之影本及照片、臺灣臺中地方檢
    察署檢察官110年度偵字第18255號不起訴處分書等件附卷可
    憑（偵18255卷第49-55、59-62、79-81頁、偵30242卷第21-
    25頁、本院卷第143-152頁），上開事實，先可認定。
㈡、本案本票應係被告簽立予告訴人，卻誣指被告涉有偽造本案
    本票等罪嫌：
 1、證人即告訴人於警詢、偵查及本院審理時一致證述：我98年
    有陸續借新臺幣（下同）30萬元、30萬元、20萬元、60萬元
    給被告，每次借錢她就簽本票給我，日期就是發票日期，都
    是在她經營的美髮店簽的，本票也是從她店裡拿出來的，本
    票內容都是被告所寫，只有其中一張因為當時她店內客人很
    多，被告有叫我先寫本票上的阿拉伯數字、國字大寫，至於
    簽名、日期、身分證字號我不確定誰填寫，但地址跟手印都
    是她確認好自己蓋的，其他張都是被告自己填寫、簽名跟蓋
    手印，沒有空白本票；因為我當時常常去找她幫忙美髮，感
    情還不錯，被告說要投資房地產等藉口，我才會借她那麼多
    錢，被告根本沒有還錢，否則她為何沒有將本票正本拿回去
    ?本票正本都還在我這裡；我認識唐淑華，我們都是鄰居，
    被告也有欠唐淑華錢，但她有還清，對我就擺爛不還，還報
    警叫警察來，一開始被告會給我利息錢，後來利息沒有付我
    就有開始跟被告要錢，當時被告店裡也有很多人向被告要債
    ，我11、12年前就有跟被告要錢了，忘記要幾次，差不多半
    年、1年去要1次，我都有拿本票過去，一開始要錢時被告口
    氣還很好，過幾個月就開始賴帳說她沒有欠我錢了，我去要
    錢時有讓被告看本票影本，我有帶正本只是沒有拿出來，怕
    被她撕掉，如果被告有還錢我本票一定會還給她；她報警，
    警察就叫我們走法院，但我之前查過被告都脫產了，我想說
    本票裁定也沒有用才沒聲請，是這次被告說本票不是她開的
    還告我，我才趕快去聲請本票裁定等語（偵18255卷第31-34
    頁、偵30242卷第33-35頁、本院卷第65-84頁），已明確證
    述本案本票均由被告確認後簽署姓名、手印而交付告訴人，
    並有陸續持本案本票向被告追討債務等節。參以被告於警詢
    時自承：我已經還告訴人錢了，但告訴人說我沒還，這幾年
    以來，一直都有找人來跟我要錢等語（偵18255卷第35-36頁
    ），衡之倘非告訴人持有本案本票之憑據，實無有依據以向
    被告追討債務，均堪認告訴人證述有持續持本案本票向被告
    追討債務等證述應屬合理可採。則被告既在告訴人「這幾年
    」追討債務時，應已知悉本案本票內容，如認無債務關係，
    本案本票非其所簽署（或嗣後所辯並非交付告訴人），理應
    提出相關告訴，卻始終未提出，而至110年4月時始提出本案
    告訴，實難認其上開辯稱可信，且徵告訴人所證本案本票應
    係被告確認後簽署姓名、手印後所交付等語有據，基此，可
    見被告明知本案本票係其所確認簽署捺印，卻向員警陳稱係
    由告訴人偽造，並有使告訴人受刑事追訴之意圖無誤。
 2、本案被告於110年4月15日警詢時，經警明確詢問「本案本票
    上面之簽名、手印是否為你所為?」，否認本案本票之簽名
    、指印係其所簽立捺印（偵18255卷第36頁），惟經檢警將
    告訴人主動提出之本案本票送請鑑定後，本案本票上各自採
    集之指印，分別均有與被告之右手拇指指紋相符等節，有臺
    中市政府警察局刑事案件證物採驗紀錄表、内政部警政署刑
    事警察局110年5月27日刑紋字第1100044346號鑑定書、110
    年4月15日證物採驗報告等件在卷可憑（核交1600卷第9-40
    頁），足認本案本票上之指印，確係被告所捺印。嗣告訴人
    於110年7月13日經臺灣臺中地方檢察署檢察官以被告之指述
    與上開客觀鑑定事證等不符，為不起訴處分後（偵18255卷
    第79-81頁），被告於110年10月26日偵訊中則另辯稱：這些
    票是我簽的，但不是我簽給告訴人的，是簽給另外一個人的
    ，我在警詢只是要表示我沒有欠她的錢等語（偵30242卷第3
    4-35頁），又坦認本案本票均係其所親簽（既係簽署，可見
    被告係自承有簽署本案本票之金額及簽名欄欄位，並非交付
    空白本票，且被告該次亦未曾提及僅按捺指印，係交付空白
    本票之情），已可見被告之辯解，實有隨證據更迭之情，並
    非可信；復觀諸被告於110年4月15日警詢過程，既係主動前
    往臺中市政府警察局太平分局坪林派出所對告訴人提出告訴
    ，且可出示本案本票影本，有被告該次警詢筆錄可憑（偵18
    255卷第35-36頁），堪認被告於提出告訴前，應有相當時間
    進行準備及檢視本案本票，又依其於本院審理時所辯僅有開
    立本票給唐淑華等語（本院卷第32頁），衡情被告當可辨別
    上開本票係其開立予唐淑華，而無忘記之可能，卻於主動前
    往派出所提告時，明確表示本案本票非其簽名用印，且未曾
    陳稱本案本票係交付唐淑華等情，則其嗣後隨證據資料更迭
    其詞為相關辯解，益見被告實明知本案本票係其簽立交付告
    訴人，卻對員警誣指本案本票係告訴人偽造之節。
 3、況且，證人唐淑華於本院審理時證稱：被告在我家附近開美
    髮店，我去洗頭認識被告，被告有跟我借錢，也有會錢的關
    係，陸續借還後，她到最後還欠我5、60萬元，我有聲請本
    票裁定，但她什麼都沒有做，後來也是我先生去找她要錢才
    要到的，本票也還她了，她只有還我20幾萬元而已，說要拿
    要拿，不拿就不要，她還有請我先生寫收據，且本票要全部
    還她才願意還我錢；當時被告本票開給我幾張我忘記了，但
    我都有拿去作本票裁定，剩下的我也不跟她討了，因為她沒
    錢，但我本票確定都有還給她，她肯定知道，不然她不願意
    還我錢；我跟告訴人沒有關係，也沒有一起借給被告錢，我
    也不知道被告有跟告訴人借錢，是後面催討才知道她債主這
    麼多，本案本票我沒有看過，也不是被告開給我的，被告提
    出的字據「郭錦川」是我先生，寫清楚就是結清，我就沒有
    再跟被告要債；我跟告訴人沒有債務關係，就是鄰居，沒有
    什麼互動等語（本院卷第176-183頁），亦證述並無收受被
    告開立之本案本票，與被告間本票已返還被告。被告雖辯稱
    告訴人及證人唐淑華為好友，證人唐淑華可能係將本案本票
    交付告訴人向其索討云云（本院卷第192頁），惟此為證人
    唐淑華所否認，且被告就上開主觀臆測之詞，亦無提出相關
    證據以實其說，已難遽採；衡以證人唐淑華既已大費周章就
    被告開立之本票聲請本票裁定（被告亦陳稱她要送去法院的
    時候，都有把錢還給她，本院卷第183頁，堪認證人唐淑華
    確有為相關聲請），就所持有被告開立之本票併同聲請，應
    屬常理，然本案本票既無相關聲請之標註，應可認證人唐淑
    華所證並無收受本案本票之情可信；參以被告在清償對證人
    唐淑華之債務時，既有要求前往取款之證人配偶郭錦川書立
    字據，並記載「清楚」及在上按捺指印（本院卷第47頁），
    則還款時併同要求證人唐淑華返還開立之本票始還款（況依
    被告上開所述已知悉證人唐淑華有聲請本票裁定之舉），亦
    與情理相合，均堪認證人唐淑華之證述應足採信，被告空言
    辯稱上情，無可採認。
 4、準此，被告應明知本案本票係其所確認簽署捺印交付告訴人
    ，卻向員警陳稱係由告訴人偽造，而有使告訴人受刑事追訴
    之意圖，應可認定。
㈢、辯護人雖另為被告辯稱其當初係交付空白本票，故對告訴人
    提出之本案本票有所疑惑，且本票上字跡有所不同，非同一
    人所載，並主張被告於偵查中係因學歷不高且緊張，不知道
    未記載受款人之本票可以追索始承認簽立本案本票，其真意
    僅係本票係交付唐淑華云云。然觀諸被告該次偵查筆錄：「
    （【提示110偵18255號卷第59、61頁】票號分別為CH494427
    、CH494437、CH494428、CH494431號之本票是否為你簽署？
    )是我簽的，但不是簽給告訴人的。(【提示110偵18255號卷
    許粉警詢筆錄】你明明在警詢中講你沒有簽4張本票、沒有
    蓋手印，你認為筆跡是別人的，與你今日所述不符，意見？
    )我當時是這樣說，我當時只是想表達我沒有欠她的錢。(本
    件你明知本票是你自己簽的，卻又說不是你簽的，而去提告
    他人偽造文書，涉犯誣告罪嫌，是否承認？)當時我認為我
    自己沒有欠她錢，所以才這樣說，誣告我承認。」，可見檢
    察官有多次明確詢問或質疑被告本案本票上之筆跡是否其填
    寫，語意更無令人誤解之情，惟被告不僅從未表示係交付空
    白本票，並明確坦認本案本票係其所簽立(僅否認係交付告
    訴人)，均難認被告有因學歷或緊張因素，誤解或無法完整
    表達之情，更與被告是否了解有無填寫受款人可否追索等節
    無涉。況依被告於本院審理時陳稱：我當時覺得上面的簽名
    或手印都不是我的，後來才知道本票筆跡跟手印確實都是我
    的，我後來才想到那4張本票是簽給別人的，我從頭到尾只
    簽過這4張本票給唐淑華，（另稱）我後來還有另外簽30張
    面額3萬元的給唐淑華，她也是拿那30張本票跟我要錢，我
    忘記有簽過那4張所以沒有拿回來，因為她一直討錢我亂掉
    了，我就是簽4張加30張本票給唐淑華等語(本院卷第32-33
    頁)；則被告是否係交付空白本票，已見疑問?又倘被告係交
    付空白本票，如何折算數額而開立30張面額3萬元之本票?既
    僅有開立本票交付給唐淑華，何以交換另行開立30張本票時
    ，未同時取回本案本票?另被告既可清楚陳述開立本票之面
    額，亦堪認並無開立空白本票之習慣，則由被告歷次辯解，
    均可見被告陳述不僅前後矛盾、反覆，並有隨訴訟過程更改
    陳詞之情，所辯本案本票係以空白本票交付證人唐淑華云云
    ，要非可信；從而，辯護人上開所指，並非有據。
㈣、綜上所述，本案事證明確，被告上開誣告犯行洵堪認定，應
    依法論科。
四、論罪科刑：　　　
    核被告所為，係犯刑法第169條第1項之誣告罪。爰審酌被告
    為智識正常之成年人，卻不思理性負責處理相關債務糾紛，
    為免遭告訴人追索本票債務，竟恣意誣告告訴人偽造本案本
    票，不僅使告訴人有受最輕本刑3年以上有期徒刑之刑事處
    罰危險，更造成司法資源浪費，行為實屬可議；復於本案偵
    、審期間以矛盾陳詞否認犯行，更未取得告訴人之諒解或賠
    償其損失，犯後態度不佳，惟衡諸被告虛構事實申告，未獲
    檢察官採納，亦未造成錯誤裁判之結果，犯罪所生危害幸未
    擴大，且被告除本案外並無其他遭科刑之紀錄，素行尚可，
    並考量被告自陳國小肄業，從事美髮，月入2萬多元，無人
    需照顧扶養之家庭生活經濟狀況等一切情狀（本院卷第191
    頁），量處如主文所示之刑，以資懲儆。
據上論斷，應依刑事訴訟法第299 條第1 項前段，刑法169 條第
1 項，判決如主文。
本案經檢察官黃靖珣提起公訴，檢察官陳怡廷到庭執行職務。 
中　　華　　民　　國　　111 　年　　4 　　月　　26　　日
                  刑事第十庭審判長  法  官  陳玉聰
                                    法  官  林怡姿
                                    法  官  吳珈禎
以上正本證明與原本無異。
如不服本判決應於收受判決後20日內向本院提出上訴書狀，並應
敘述具體理由；其未敘述上訴理由者，應於上訴期間屆滿後20日
內向本院補提理由書（均須按他造當事人之人數附繕本）「切勿
逕送上級法院」。
告訴人或被害人如不服判決，應備理由具狀向檢察官請求上訴，
上訴期間之計算，以檢察官收受判決正本之日起算。
                                    書記官  廖明瑜
中　　華　　民　　國　　111 　年　　4 　　月　　26　　日
附錄論罪科刑法條
刑法第169條
意圖他人受刑事或懲戒處分，向該管公務員誣告者，處7 年以下
有期徒刑。
意圖他人受刑事或懲戒處分，而偽造、變造證據，或使用偽造、
變造之證據者，亦同。 
附表：
編號 票號 發票日 金額(新臺幣) 地點 1 CH494427 98年7月10日 30萬元 臺中市○○區○○路0段000○00號4樓 2 CH494437 98年7月10日 30萬元 同上 3 CH494428 98年9月2日 20萬元 同上 4 CH494431 98年10月7日 60萬元 同上